【裁判字號】    96,簡上,174
【裁判日期】    970829
【裁判案由】    返還不當得利
【裁判全文】
臺灣彰化地方法院民事判決  96年度簡上字第174號
上  訴  人  國立彰化師範大學
法定代理人  丙○○
訴訟代理人  丁○○
被 上訴 人  乙○○（YUAN CHAO KUNG）
上列當事人間請求返還不當得利事件，上訴人對於民國96年9月2
8日本院彰化簡易庭96年度彰簡字第288號第一審判決，提起上訴
，本院於民國97年8月19日言詞辯論終結，茲判決如下：
    主      文
上訴駁回。
第二審訴訟費用新台幣仟壹佰伍拾元由上訴人負擔。
    事實及理由
一、被上訴人經合法通知，未於言詞辯論期日到場，核無民事訴
    訟法第386條所列各款情形，爰依上訴人之聲請，由其一造
    辯論而為判決。
二、上訴人主張：
  (一)被上訴人係前省立進德實驗中學（以下簡稱進德中學）教員
    ，獲配住門牌彰化市○○路1巷1之1號房屋乙棟（以下簡稱
    系爭宿舍）。嗣進德中學因改制於民國60年7月31日結束，
    被上訴人轉調省立清水高中任教，並於75年2月間退休，卻
    繼續無權占有上訴人所管理之系爭宿舍，上訴人乃於85年間
    訴請被上訴人返還。
  (二)因系爭宿舍未經保存登記，且被上訴人占用時間逾15年，並
    提出時效抗辯，嗣經本院85年度訴字第453號、臺灣高等法
    院臺中分院86年度上字第129號民事判決，均判決上訴人敗
    訴確定。
  (三)上開確定判決認定被上訴人配住系爭宿舍之使用借貸關係，
    因調職致使用目的完畢而喪失使用權源。惟被上訴人於判決
    確定後，仍拒絕返還，並於92年7月10日以年老獨居及退休
    金用盡等事由，具函向上訴人申請核發搬遷補助費，始願遷
    讓。上訴人嗣後遂將新台幣（下同）20萬元搬遷補助費撥入
    被上訴人帳戶。
  (四)行政院人事行政局84年12月8日84局給字第44164號書函明示
    ：調職人員不得再住用原機關之宿舍，依中央各機關學校國
    有眷舍房地處理辦法規定，於辦理就地改建或騰空標售時，
    亦不合以現住人身分申請各項補助費。換言之，被上訴人不
    得請領搬遷補助費。是以，被上訴人向上訴人所領取20萬元
    搬遷補助費，為無法律上之原因，屬於不當得利。
  (五)上訴人前保管組長即證人甲○○到庭證稱：被上訴人已離開
    臺灣並遷居美國，先前曾以書信對其催討系爭宿舍，搬遷補
    助費則係被上訴人主動索討，發放補助費是依循前例，即根
    據中央各機關學校國有眷舍房地處理辦法及其作業要點等規
    定辦理，該規定要給補助費20萬元，當時人事、會計單位及
    首長均同意以此方式處理，不知牴觸相關法規；當時不知人
    事行政局84年12月18日局給字第44164號函，故未參酌辦理
    等語。依此證詞可知，被上訴人取得該20萬元並無法源依據
    ，且證人自承已牴觸相關法規。凡此，足證被上訴人取得該
    20萬元，並無法律上之原因。
  (六)被上訴人向上訴人所領取20萬元，既無法律上之原因，亦無
    民法第180條所列各款不得請求返還之消極事由，上訴人爰
    於第一審本於民法不當得利之法律關係，請求被上訴人應給
    付上訴人20萬元，及自起訴狀繕本送達被上訴人之翌日起至
    清償日止，按年息百分之5計算之利息。
  (七)從而，上訴人請求被上訴人返還20萬元不當得利，即屬正當
    ，原審竟判決上訴人敗訴，自有違誤，爰上訴請求廢棄原判
    決，並改判被上訴人應給付上訴人20萬元及法定遲延利息等
    語。
三、被上訴人未於準備程序及言詞辯論期日到場，亦未提出任何
    書狀作何答辯，僅於原審具狀陳述如下：
  (一)被上訴人旅居美國21年，其間往返臺灣及美國，92年最後一
    次返台時，經上訴人前總務處甲○○組長面告：被上訴人已
    定居美國，上訴人擬將教師宿舍改建為校舍，3年內將收回
    所有宿舍，現在遷讓，上訴人可補助20萬元搬遷補助費，以
    後可能沒有補助等語。被上訴人自忖年歲已大，將來返台機
    會較少，乃繳回系爭宿舍，返回美國僑居地。
  (二)上訴人起訴狀所述被上訴人具函申請發給搬遷補助費乙節，
    純屬虛構。蓋被上訴人未曾主動具函申請，確實出自甲○○
    多次面訪，被上訴人感受誠意，乃同意領取搬遷補助費後始
    遷讓系爭宿舍。
  (三)被上訴人確認甲○○代表上訴人提出20萬元作為遷讓系爭宿
    舍之條件，該費用既補助搬遷，而被上訴人遷讓系爭宿舍亦
    屬事實，此乃兩造間善意條件之交換，條件完成後本件理應
    了結，何來不當得利。
  (四)從而，上訴人請求被上訴人返還不當得利，洵無依據，故於
    原審請求駁回上訴人在第一審之訴等語。
四、原審為上訴人全部敗訴之判決，上訴人不服原審判決，全部
    提起上訴。
五、按公法上不當得利源自民法不當得利概念所轉換，民法第17
    9條規定：「無法律上之原因而受利益，致他人受損害者，
    應返還其利益。雖有法律上之原因，而其後已不存在者，亦
    同。」，準此規定可知，公法上不當得利係指無法律或行政
    法規之原因而享有利益，致行政機關因此受其損害，而應返
    還之利益。是公法上不當得利，乃基於依法行政原則之要求
    ，不合法財產變動均應回復至合法狀態，其法源依據係行政
    程序法第127條第1項、第2項，另法律如有特別規定者，自
    當依其規定，未規定或規定不完足者，仍應適用公法上不當
    得利之法理。其雖得類推適用民法有關不當得利規定，但僅
    借用民法有關規定或原理充實其內容而已，故不得將兩者混
    為一談。次按行政機關溢發補償金、獎助金或公務員薪俸等
    ，皆屬典型公法關係中無法律上原因所造成之財產變動，即
    公法上不當得利。又按「本法所稱行政機關，係指代表國家
    、地方自治團體或其他行政主體表示意思，從事公共事務，
    具有單獨法定地位之組織。」，行政程序法第2條第2項定有
    明文。
六、經查：上訴人為國立大學，核屬前揭行政程序法第2條第2項
    規定所稱行政機關。又查：上訴人主張其向被上訴人收回系
    爭宿舍，卻誤發搬遷補助費（補償金）20萬元給被上訴人，
    並無法律上之原因，故屬於不當得利，被上訴人應還該20萬
    元之不當得利。核其所述情節，係行政機關請求人民返還溢
    發補償金，應屬於是否構成前述公法上不當得利，尚無成立
    民法不當得利之餘地。
七、綜上所述，上訴人本於民法不當得利之法律關係，請求被上
    訴人應給付上訴人20萬元，及自起訴狀繕本送達被上訴人之
    翌日起至清償日止，按年息百分之5計算之利息，為無理由
    ，不應准許，應予駁回。原審認定被上訴人向上訴人所領取
    20萬元，有法律上原因，故不構成民法不當得利，其理由容
    有未洽，惟其結論並無二致。是原審因而為上訴人敗訴之判
    決，即無不合。上訴意旨指摘不當，求予廢棄改判，為無理
    由，應予駁回。
八、本件判決之基礎已臻明確，兩造其餘攻擊防禦方法，經審酌
    後於判決結果不生影響，爰不再贅詞論列。
九、據上論結，本件上訴為無理由，依民事訴訟法第436條之1第
    3項、第449條第2項、第78條，判決如主文。
中    華    民    國    97    年    8     月    29    日
                民事第一庭      審判長法  官  羅培昌
                                      法  官  施坤樹
                                      法  官  陳正禧
上正本係照原本作成。
本判決不得上訴。
中    華    民    國    97    年    9    月      1    日
                                      書記官  蕭美鈴


司法院資訊處製作；財團法人民間司法改革基金會備份。
